【裁判字號】    89,上訴,1423
【裁判日期】    891212
【裁判案由】    遺棄等
【裁判全文】
臺灣高等法院高雄分院刑事判決                  八十九年度上訴字第一四二三號
    上訴人即被告  甲○○
右上訴人因遺棄等案件，不服臺灣高雄地方法院八十九年度交訴字第三一號中華民國
八十九年八月二十四日第一審判決（起訴案號：臺灣高雄地方法院檢察署八十八年度
偵字第二九一六六號），提起上訴，本院判決如左：
    主  文
原判決撤銷。
甲○○因過失傷害人致重傷，累犯，處有期徒刑壹年肆月；又對於無自救力之人，依
法令應扶助而不為其生存所必要之扶助，累犯，處有期徒刑貳年拾月。應執行有期徒
刑肆年。
    事  實
一、甲○○前有詐欺、恐嚇、違反麻醉藥品管理條例等多次前科，最近一次，於民國
    八十三年間犯妨害自由罪，經本院於八十四年六月二十九日判處有期徒刑九月確
    定，並於八十五年七月十日執行完畢，猶仍不知悔改，未考領有汽車駕駛執照，
    明知無駕駛執照不得駕駛汽車，竟於八十八年五月十九日凌晨零時起至凌晨三、
    四時許止，在高雄縣林園鄉某處ＫＴＶ，持續飲用高粱酒後（未達酒醉程度），
    於同日上午九時許，率而駕駛牌照號碼ＷＯ─一八七五號自用小客車（CHRYSLER
    廠牌，紅色，一九九四年五月出廠），沿高雄縣林園鄉○○路○段（起訴書誤繕
    為鳳林三路）由南往北方向行駛，於同日上午九時二十五分許，途經該路與潭頭
    路（起訴書誤繕為潭平路）設有行車管制號誌之交岔路口（三岔路口）時，本應
    注意︰(一)汽車行駛至交岔路口，其行進、轉彎應遵守燈光號誌；如車輛面對圓形
    紅燈表示禁止通行，不得超越停止線或進入路口；(二)汽車行駛時，駕駛人應注意
    車前狀況，並採取必要之安全措施，以避免道路交通事故之發生，且當時天候晴
    朗，日間自然光線，柏油路面乾燥無缺陷，道路無障礙物，視距良好，行車管制
    號誌動作正常，又依其智識、能力亦無不能注意之情事，竟疏於注意該交岔路口
    之行車管制號誌已轉換為圓形紅燈，貿然超越停止線進入路口闖越紅燈，亦未注
    意警戒車前動態，並採取適當、必要及有效之閃避、煞車等安全措施，適有乙○
    ○騎乘牌照號碼ＯＦＹ─九二五號重型機車，原與甲○○之自用小客車同方向行
    駛在前，並已暫停在該路口內，擬由東往西方向進入潭頭路，俟其面對之行車管
    制號誌轉換為圓形綠燈時，正欲通過該交岔路口之際，其重型機車之左後車身護
    板、左踏板區及左前擋風板遽與闖越紅燈之甲○○自用小客車之右前翼子板、右
    前車門及右後車門發生擦撞，致乙○○因此受有頭部外傷、胸內出血併右側活動
    障礙等傷害，並於醫療期間發現，乙○○有右側偏癱、四肢肌肉萎縮、右肩及右
    膝關節攣縮、大小便失禁、無法站立或步行，須輪椅代步，日常生活完全須賴他
    人照顧，並自八十八年迄今（八十九年三月二十一日），病情仍未有改善，無法
    治療等現象，已屬毀敗一肢以上之機能及對於身體、健康有重大不治等之重傷害
    。而甲○○卻於肇事後，既未下車救護已無法自行站立而屬無自救力狀態之乙○
    ○，亦未就近向警察機關報告肇事經過（道路交通管理處罰條例第六十二條第一
    項前段規定參照），旋即無故駕車逃離事故現場，將乙○○棄置事故現場而不顧
    ，幸有不詳姓名之目擊路人向警方處理人員提供牌照號碼、廠牌及車型等資料，
    再由事故處理員警將乙○○送醫救治。嗣於同年月二十二日上午十一時許，在高
    雄縣林園鄉○○路○段乾佑汽車保養廠，經警循線查獲前開肇事之自用小客車，
    再查獲甲○○。
二、案經被害人乙○○訴由高雄縣警察局林園分局報請臺灣高雄地方法院檢察署檢察
    官偵查起訴。
    理  由
一、訊據被告甲○○對於右揭事實均矢口否認，辯稱︰渠剛睡醒起來，並未吸毒，真
    的不知道有這件車禍，車禍前晚上十二時許起至三、四時止，在高雄縣林園鄉某
    處ＫＴＶ，持續飲用高粱酒，並於上午九時許，自該ＫＴＶ駕車返家；車禍時，
    渠面對之行車管制號誌為綠燈，確定是綠燈，渠才開過去云云。經查︰
  (一)右揭事實，業據告訴人乙○○於於警訊中指訴綦詳，被告於警訊中，亦供承︰「
    （你因何事接受警方製作筆錄？）因我駕車號ＷＯ─一八七五號自小客，不慎撞
    到乙○○騎乘機車車號ＯＦＹ─九二五號受傷，肇事逃逸，為警方查獲」、「（
    你於何時？何地？與乙○○發生車禍？）於八十八年五月十九日九時二十五分許
    ，在高雄縣林園鄉○○路○段與潭頭路口」、「（警方於八十八年五月二十二日
    十一時許，在林園鄉○○路○段乾佑保養場查獲你所駕駛自小客ＷＯ─一八七五
    ，因肇事車禍車子受損，是否就是撞到乙○○所用之車子？當初你為何未停下車
    察看車禍情況，便駕車逃逸？該車車號ＷＯ─一八七五車主何人？）是的，我以
    為只是輕微擦撞，所以未下車察看。是我本人」、「當時我駕車ＷＯ─一八七五
    自小客行駛於鳳林路上，由林園往大寮方向，行至潭頭路口時，因未注意號誌闖
    紅燈，不慎汽車右側撞上乙○○所騎乘機車車號ＯＦＹ─九二五，當時他是綠燈
    ，欲往潭頭路行駛，我以為只是輕微擦撞，才未下車察看，並不是有意駕車逃逸
    」、「（你駕車有無飲酒？有無正當執照？當時時速多少？）沒有，無照，約時
    速四十公里左右」、「（當時行車路況如何？視線如何？號誌如何？）良好，良
    好，正常運作」等語。
  (二)本件道路交通事故現場處理員警李彥儀於原審法院審理中到庭結證稱︰「車禍發
    生後，我到現場，只看到告訴人倒在路中間，無法自行站立起來，救護車來後先
    送大仁醫院再轉院，現場煞車痕很多，不知有無被告煞車痕跡，現場留有血跡及
    刮痕，我們根據目擊路人提供車牌號碼、廠牌及車型，才在保養廠找到被告自小
    客車，經比對證實無誤，再去找車主，車主有自己承認案情」等語（見原審卷第
    二二頁）。
  (三)又依附於警卷之被告自用小客車車損照片以觀，該部自用小客車右前翼子板有明
    顯凹痕，右前車門有刮痕，右後車門把手處嚴重刮痕、凹痕併傷及鋼板等毀損，
    顯見係受重力撞擊而成，被告又稱其當時並未酒醉，則豈有對如此重力撞擊事件
    ，全然不知之理。
  (四)此外，並有道路交通事故調查報告表暨事故現場圖乙紙、現場照片二幀、被告自
    用小客車車損照片三幀在卷可稽；而告訴人因本件道路交通事故受有頭部外傷、
    胸內出血併右側活動障礙等傷害，有長庚紀念醫院高雄醫學中心醫師出具之診斷
    證明書乙紙附卷足憑。又於醫療期間發現，告訴人有右側偏癱、四肢肌肉萎縮、
    右肩及右膝關節攣縮、大小便失禁、無法站立或步行，須輪椅代步，日常生活完
    全須賴他人照顧，並自八十八年迄今（八十九年三月二十一日），病情仍未有改
    善，無法治療等現象，有財團法人長庚紀念醫院高雄分院八十九年三月二十一日
    長庚院高字第○五九九號函在卷足徵（見原審卷第二五頁），顯已屬毀敗一肢
    以上之機能及對於身體、健康有重大不治等之重傷害甚明。
  (五)又按刑法第二百九十四條第一項後段之遺棄罪，以負有扶助、養育或保護義務者
    ，對於無自救力之人，不為其生存所必要之扶助、養育或保護為要件。所謂「生
    存所必要之扶助、養育或保護」，係指義務人不履行其義務，於無自救力人之生
    存有危險者而言。是最高法院二十九年上字第三七七七號判例所稱：「若負有此
    項義務之人，不盡其義務，而事實上尚有他人為之養育或保護，對於該無自救力
    人之生命，並不發生危險者，即難成立該條之罪」，應以於該義務人不履行其義
    務之際，業已另有其他義務人為之扶助、養育或保護者為限；否則該義務人一旦
    不履行其義務，對於無自救力人之生存自有危險，仍無解於該罪責。經查，告訴
    人因遽遭被告撞及而受有如前所述之重傷害，依其傷勢觀之，告訴人應無法移動
    ，自行就醫以維持其生存所必要之能力，況證人即事故處理員警李彥儀於原審法
    院審理中到庭結證情節如上，告訴人顯屬無自救力之人。被告對被其撞傷無自救
    力之被害人，依道路交通管理處罰條例第六十二條第一項規定，應採取救護或其
    他必要措施，並向警察機關報告，不得駛離，惟被告竟將告訴人棄置不顧而藉故
    駛離現場，實有遺棄之故意。
  (六)按汽車行駛至交岔路口，其行進、轉彎應遵守燈光號誌；車輛面對圓形紅燈表示
    禁止通行，不得超越停止線或進入路口；汽車行駛時，駕駛人應注意車前狀況，
    並採取必要之安全措施，道路交通安全規則第一百零二條第一項第一款、第九十
    四條第三項及道路交通標誌標線號誌設置規則第二百零六條第五款第一目分別定
    有明文。被告係智慮成熟之成年人，雖係無照駕駛，對於前揭規定亦無法諉為不
    知，且前揭規定亦為被告應注意之事項，況依當時天候晴朗，日間自然光線，柏
    油路面乾燥無缺陷，道路無障礙物，視距良好，行車管制號誌動作正常等情，業
    據被告於警訊中供承在卷，並有上揭道路交通事故調查報告表附卷足考，依被告
    之智識、能力亦無不能注意之情事，竟疏於注意該交岔路口之行車管制號誌已轉
    換為圓形紅燈，貿然超越停止線進入路口闖越紅燈，亦未注意警戒車前動態，並
    採取適當、必要及有效之閃避、煞車等安全措施，致肇事使告訴人受重創，其有
    過失，已經明顯。告訴人因本件道路交通事故受有重傷之結果，觀諸告訴人所受
    重傷等情勢，顯與被告之駕車過失行為間並有相當之因果關係；至被告將告訴人
    棄置事故現場而駕車逃逸之行為，與告訴人重傷之結果，尚難遽認有相當之因果
    關係存在，附此敘明。綜上所述，被告係卸責之詞，不足採信，本案事證已臻明
    確，被告諸犯行洵堪認定，應予依法論科。
二、按汽車駕駛人，駕駛汽車肇事致人受傷或死亡，應即採取救護或其他必要措施，
    並向警察機關報告，不得駛離，為道路交通管理處罰條例第六十二條第一項前段
    所明定，準此，駕駛人駕車肇事後，依上揭規定，即負有扶助及救護之義務。被
    告甲○○駕車肇事，致告訴人受重傷，並對於無自救力之告訴人依法令應扶助而
    不為其生存所必要之扶助，無故駛離事故現場，核其所為，係犯刑法第二百八十
    四條第一項後段之普通過失致重傷罪（此部分公訴人認係同條前段之過失傷害人
    罪，尚有未洽）、同法第一百八十五條之四之駕駛動力交通工具肇事，致人受傷
    而逃逸罪及同法第二百九十四條第一項之違背法令義務遺棄罪。次按刑法第一百
    八十五條之四之駕駛動力交通工具肇事，致人受傷而逃逸罪及同法第二百九十四
    條第一項之違背法令義務遺棄罪之間，前者所侵害之法益，為社會之交通安全，
    蓋該罪名增訂之立法理由，乃「為維護交通安全，加強救護，減少被害人之死傷
    ，促使駕駛人於肇事後，能對被害人即時救護，特增設本條」。依此，立法者認
    為駕車肇事後，倘能將肇事之被害人，即時救護，即可減輕或避免被害人之傷亡
    ，亦攸關社會大眾生命、身體之安全，故將其訂為公共危險罪之一種，後者則為
    保護個人專屬法益之範疇，而非保護公共安全之法益，二者保護法益內容迥異，
    被告以一駕車肇事後遺棄無自救力之人於事故現場後逃逸之行為觸犯刑法第一百
    八十五條之四之駕駛動力交通工具肇事，致人受傷而逃逸罪及同法第二百九十四
    條第一項之違背法令義務遺棄罪，為想像競合犯，依刑法第五十五條之規定，應
    從較重情節之違背法令義務遺棄罪處斷。被告所犯上開違背法令義務遺棄罪與普
    通過失致重傷罪間，因係出於不同之犯意，犯意各別，行為互殊，自應分別成罪
    ，應予以分論併罰之。又被告所犯違背法令義務遺棄罪部分，雖未據公訴人提起
    公訴，然此部分事實，本院認有想像競合犯之裁判上一罪關係，應為起訴效力所
    及，基於審判不可分原則，自應併予審判，併此敘明。又被告無駕駛執照駕車，
    因而致人受重傷，依法應負刑事責任，是被告有關普通過失致重傷罪部分，依道
    路交通管理處罰條例第八十六條第一項規定，加重其刑至二分之一；又被告雖自
    承有飲酒，但否認酒醉，亦無證據證明被告達酒醉之程度，故不依該條項規定加
    重其刑。被告前曾於八十三年間犯妨害自由罪，經本院於八十四年六月二十九日
    判處有期徒刑九月確定，並於八十五年七月十日縮短刑期執行完畢，此有臺灣高
    等法院被告全國前案紀錄表及臺灣高雄地方法院檢察署刑案資料查註紀錄表各乙
    份在卷可按，渠於有期徒刑執行完畢後五年以內再犯本案最重本刑為有期徒刑以
    上之上開二罪，均為累犯，均應依刑法第四十七條之規定加重其法定刑。
三、原判決予以論罪科刑固非無見，惟(一)於事實欄就被告飲酒後是否達於酒醉程度駕
    車，未予明確記載（此因牽涉被告之行為應否依道交通管理處罰條例第八十六條
    第一項加重其刑問題，故應予明確認定）尚有未洽；(二)就被告所有之前開車輛，
    因本即為被告所駕駛，雖於撞傷告訴人後駕車逃逸，但尚難遽認為係為供逃逸或
    遺棄所用之物，原審認係供犯罪所用之物而予以宣告沒收，亦有未洽。被告上訴
    意旨否認犯罪，雖無足取，惟原決既有可議之處，應由本院予以撤銷改判。爰審
    酌被告前有詐欺、麻藥案件等多次前科，有前開刑案紀錄表可參，足見素行不佳
    ，又於審理中自承駕車前五、六小時，曾持續飲用高粱酒，竟仍貿然無照駕駛汽
    車而對他人產生侵害之高度危險性，亦自陷於危險狀態中，嚴重侵害道路交通往
    來安全；且本件肇事原因又幾近出自被告之重大過失，闖越行車管制號誌之圓形
    紅燈狀態，破壞其他合法使用道路人之行動安全，復於肇事後，不思立即救援被
    害人，並就近向警察機關報告，將被害人棄置事故現場而不顧，陷被害人之生命
    為危險狀態中，罔顧他人生命安全，蔑視其他合法使用道路人之人性尊嚴至鉅，
    被告另於審理中翻異前供，猶砌詞狡飾犯行，圖卸刑責，顯不知悔改，復斟酌迄
    今仍未與被害人家屬達成民事上和解等一切情狀，分別量處如主文所示之刑，並
    定其應執行之刑。
據上論斷，應依刑事訴訟法第三百六十九條第一項前段、第三百六十四條、第二百九
十九條第一項前段，道路交通管理處罰條例第八十六條第一項，刑法第二百八十四條
第一項後段、第一百八十五條之四、第二百九十四條第一項、第五十五條、第四十七
條、第五十一條第五款，罰金罰鍰提高標準條例第一條前段，判決如主文。
本案經檢察官陳新慶到庭執行職務。
中    華    民    國     八十九     年      十二      月       十二    日
                              臺灣高等法院高雄分院刑事第七庭
                                  審判長法官  王光照
                                        法官  黃壽燕
                                        法官  黃仁松
右正本證明與原本無異。
過失致重傷罪部分，不得上訴。
遺棄罪部分如不服本判決，應於判決送達後十日內向本院提出上訴狀，其未述理由
者並應於提出上訴狀後十日內向本院補提理由書（應附繕本)。
                                      書記官  郭蘭蕙
中    華    民    國     八十九     年      十二      月     十  四     日
附錄：本判決論罪科刑法條：
道路交通管理處罰條例第八十六條第一項
  汽車駕駛人，無駕駛執照駕車、酒醉駕車、吸食毒品或迷幻藥駕車、行駛人行道或
  行經行人穿越道不依規定讓行人優先通行，因而致人受傷或死亡，依法應負刑事責
  任者，加重其刑至二分之一。
刑法第二百八十四條第一項
  因過失傷害人者，處六月以下有期徒刑、拘役或五百元以下罰金，致重傷者，處一
  年以下有期徒刑、拘役或五百元以下罰金。
刑法第一百八十五條之四
  駕駛動力交通工具肇事，致人死傷而逃逸者，處六月以上五年以下有期徒刑。
刑法第二百九十四條第一項
  對於無自救力之人，依法令或契約應扶助，養育或保護而遺棄之或不為其生存所必
  要之扶助、養育或保護者，處六月以上五年以下有期徒刑。
                                                                        Ｆ


司法院資訊處製作；財團法人民間司法改革基金會備份。
